臺灣高等法院臺南分院民事判決　九十二年度重上字第八十九號　　　Ｋ
　　　上　訴　人　丁　○　○
　　　　　　　　　戊　○　○
　　　被　上訴人　合作金庫銀行股份有限公司
　　　　　　　　　　　　　　　.
　　　法定代理人　乙　○　○　.
　　　訴訟代理人　丙　○　○　.
　　　　　　　　　甲　○　○　.
右當事人間請求給付借款事件，上訴人對於中華民國九十二年十月九日臺灣臺南地方
法院第一審判決（九十二年度重訴字第二四八號），提起上訴，本院於九十三年二月
十日言詞辯論終結，判決如下：
    主      文
上訴駁回。
第二審訴訟費用由上訴人連帶負擔。
    事      實
甲、上訴人丁○○方面：
一、聲明：求為判決：（一）原判決廢棄。（二）被上訴人在第一審之訴駁回。（三
    ）第一、二審訴訟費用由被上訴人負擔。
二、陳述：除與原判決記載事實相同者予以引用外，並補稱：
（一）民國（下同）八十一年五月十四日十六時二十六分，於合作金庫銀行二樓，承
      辦人楊朝欽先生手執一堆資料（非僅一、二紙），於楊先生趕下班時段，囑上
      訴人丁○○快簽，上訴人簽後兩個月，契約始由放與貸雙方補簽空白部分，此
      種無契約算成立嗎？
（二）由八十一年至九十二年，已逾追訴期，合庫有需要多花錢、人力、時間與精神
      ，分開為多次多庭之追討嗎？合庫方面於人、財皆做得到，但似乎也隱藏著不
      欲人知之事由。
（三）八十一年連帶保證書中之：：：：（現在、將來）本項：：：，決不自行退保
      ，：：：上項：：：等語。請問「決不自行退保」，那保期如何結束？這類無
      盡期的背債責任成立嗎？又民法第七百五十四條用意偏向保護保證人棄保之美
      意於此可用嗎？另債權人對「將來」的解釋，似乎於餘款被逾滯時，合庫永遠
      無過失責任。然此案的「將來」，由八十一年至八十九年間是一個不變的將來
      嗎？倘這個「將來」事實上沒有變，一般人尚可心服，但其卻變得太多了。合
      庫該心知肚明，豈可怪責保人來匿飾自己！又八十一年為信貸，八十九年為抵
      押貸款，八十一年有七人保證，八十九年則有六人保證，不僅貸放性質變，參
      保人數亦變。八十一年之連帶保證書中有記載「決不自行退保」，而八十九年
      之參保人陳奮雄先生是如何退保的，合庫前後處理迥異，豈不自行毀約？
（四）股本擔保書─聯席會議記錄，既是要式，合庫為何可用肉眼窺知其上之簽名非
      本人所為，卻不加以追究？況既為股本保，八十九年本人哪有資格做保（本人
      早已退出）。這種八十一年、八十九年文件錯置，責任誰屬？且一審判決上訴
      人丁○○未能證明偽造，顯有錯誤。
（五）按銀行放貸，不論就貸、續貸、轉期，財政部應有要式明文規定，即以當時當
      件為獨立事件，亦保多方關係人參與認同承受。然上訴人丁○○只保證八十一
      年的債務，八十九年的債務上訴人丁○○並無擔任保證人。
（六）「一年」之說，合庫自述未定償還期限，綜觀八十九年之借據、本票一目了然
      ，雖為附件、但書、備忘錄，其效力應視同契約約定才對。八十一年資料一堆
      ，合庫未照實全供出，亦說當時有些資料已不復存在，自認尚有追訴延續的資
      料已不存在。一審判決認定上訴人丁○○無法舉證一年期限為楊朝欽先生所諭
      知，事實上一年一到即得清償，合庫若沒經要式定之，行員憑何一年一到即要
      上訴人丁○○清償。事實都如此了，那不是事實與舉證嗎？上述依憑、附件、
      備忘錄應等同契約效力。實際上楊朝欽先生所為，前言（八十一年貸放當時）
      無偽，後言（九十二年一審證供時）推諉，其情可知。
三、證據：除引用原審立證方法外，並補提借據影本一份為證。
乙、上訴人戊○○方面：
一、聲明：求為判決：（一）原判決廢棄。（二）被上訴人在第一審之訴駁回。（三
    ）第一、二審訴訟費用由被上訴人負擔。
二、陳述：除與原判決記載事實相同者予以引用外，並補稱：
（一）上訴人戊○○前往被上訴人處簽立「連帶保證書」、「授信約定書」，係八十
      一年七月十七日，而凱建營造有限公司（下稱凱建公司）董監事會議記錄係八
      十一年七月二十五日完成，期間上訴人戊○○不曾參加公司任何公司會議，也
      沒有任何簽名紀錄，顯係事後偽造會議記錄，以偽造之會議記錄作為證物，顯
      有嚴重瑕疵。另被上訴人給上訴人戊○○對保之行員係男性，但是對保銀行卻
      蓋女性許玲瑟之章，與事實不符，亦係偽造，且係便宜行事，可見對保人並未
      告知對保後應負何種責任，原審未予查明，顯有未合。
（二）上訴人戊○○原參加凱建公司股東，嗣於八十四年退股，八十一年七月十七日
      所簽立之「連帶保證書」、「授信約定書」即有瑕疵，當然無法律上之效力，
      凱建公司於上訴人戊○○退股後之八十九年間借款，上訴人不應負連帶保證責
      任，原審未查，判決上訴人戊○○應負連帶保證為無理由。
（三）八十一年七月十七日經由訴外人劉美英告訴上訴人戊○○，訴外人黃義玉（即
      凱建公司之負責人）公司需要一位股東，公司才能運作，上訴人戊○○乃利用
      午休時間由劉美英陪同至合庫，到達時銀行之男行員（楊朝欽）正在用餐且似
      乎在尋找某人，但找不到，便拿二張紙給上訴人戊○○簽，簽名時並未見有手
      寫參仟萬三個字的字體，當時上訴人戊○○的認知是簽股東名字，匆匆簽完名
      字，銀行行員便收回上訴人戊○○所簽的二紙張，行員則繼續吃他的便當，上
      訴人戊○○臨走時只問一句在那兒高就？並未告知上訴人戊○○所應負之法律
      責任。然合庫於第一審開庭時卻是女的行員（許玲瑟）出庭作證，說連帶保證
      書是她交給上訴人戊○○親簽，且保證金額參仟萬三個字也早已手寫完成，並
      且有跟上訴人戊○○說：這是連帶保證的對保。上訴人戊○○所要爭執者為：
      1.明明是男行員拿紙張給上訴人戊○○簽名，為何辯稱係女行員？事實上只是
      對保人員欄的名字蓋她的印章，實際上並非是她與上訴人戊○○接洽的，既非
      她親自接洽，何來有告知上訴人戊○○所簽之紙張應負何種責任？2.授信約定
      書上丁○○的對保時間與上訴人戊○○的對保時間之筆跡，以肉眼觀之，即可
      知係出於同一人書寫，但對保人員欄卻是不同一個人的名字。3.被上訴人出示
      之證物所蓋的印章不是上訴人戊○○所持有，且印章也不是上訴人戊○○親自
      蓋上。
（四）上訴人戊○○簽立之保證書係八十一年七月十七日，而被上訴人出示放款必備
      之「股東會議記錄」（載明股東授權申貸事宜及借款限額）係八十一年七月二
      十五日始完成，會議記錄之日期應在前，為何會是在後？顯見該「股東會議記
      錄」是在事後做成的，更可推算出其保證書三仟萬元三個字是事後填上去的，
      所以上訴人戊○○在該保證書上簽名時確實未有三仟萬三個字，且期間上訴人
      戊○○未曾參加過公司任何會議，該「股東會議記錄」上的名字也非上訴人戊
      ○○親自簽名，由此可見該「股東會議記錄」是偽造作成，銀行以事後及偽造
      的會議記錄作為放款之依據，如此嚴重的瑕疵，自難發生保證效力，則保證契
      約實難認合法。上訴人戊○○若要做保證人，而對其擔保金額、年限、為何人
      擔保均不知情，怎會願意簽下如同賣身的契約，上訴人戊○○靠雙手做工賺取
      微薄收入養家糊口，怎敢自陷於無盡債務的惡夢？
（五）上訴人戊○○從八十一年七月十七日迄今，從未至被上訴人處簽立任何本票、
      借據，只有在十一年前簽保證書一個、授信書上二個共三個股東名字，而且簽
      保證書時也未看見有寫參仟萬三個字，黃義玉只告訴上訴人戊○○是股東之簽
      名，行員也沒盡到告知的責任義務，十一年來被上訴人怠於通知，上訴人戊○
      ○如何察覺有異？而行使民法第七百五十四條規定終止保證契約之權利，上訴
      人戊○○當時的認知祇是加入股東要簽名而已，又上訴人戊○○早於八十四年
      間退股，如果知道需背負三千萬之保證責任，依常理推斷那有未同時行使民法
      第七百五十四條終止保證契約之舉？
（六）八十一年間之借貸已清償完畢，八十九年一月五日等三筆借款是新債務，依被
      上訴人之作業程序，公司之借款戶於初申貸時，需會同連帶保證人（有限公司
      由股東擔任保證人）辦妥對保及簽立連帶保證書之程序，被上訴人若未依此程
      序再由核貸時之股東簽約保證，其疏失應與上訴人戊○○無關；上訴人戊○○
      早於八十四年退出股東，亦非新的連帶保證人，被上訴人提出之保證契約，距
      其主張之凱建公司之債務發生日期近十年，且八十九年三筆借款已重新簽約，
      約定期限並由新的保證人簽約保證，重新簽訂契約後仍認為八十一年簽訂之保
      證契約有效，非但不符保證人（上訴人）對雙方契約履行之正當信賴與合理期
      待，亦不符民法一百四十八條所定之誠實信用之精神，故本件應認八十一年所
      簽訂之契約已因後來陸續簽訂之保證書所取代，八十九年等三筆借款與上訴人
      戊○○無關，上訴人戊○○不負清償責任。
（七）定型化契約中之條款違背誠信原則，對消費者顯失公平者，無效，消費者保護
      法第十二條有明文規定。被上訴人依據之保證書內載上訴人戊○○連帶保證凱
      建公司對被上訴人現在及將來所簽章之付款承兌或保證之票據、借據、及其他
　　　一切債務，最高限額連帶保證契約並未約定期限，猶如終身契約，對上訴人戊
　　　○○顯失公平，依民法第二百四十七條之規定，依法無效；又八十九年等三筆
　　　借款並未徵得上訴人戊○○同意，有違平等互惠和誠信原則，依前開法條之規
　　　定均屬無效。
三、證據：引用原審之立證方法。
丙、被上訴人方面：
一、聲明：求為判決如主文所示。
二、陳述：除與原判決記載事實相同者予以引用外，並補稱：上訴人戊○○於上訴理
    由狀內陳稱對保時係男行員而非女行員為其辦理相關手續。然訴外人即借款人凱
    建公司原於八十年十月間提出借款之聲請，有公司股東聯席會議記錄可稽，嗣被
    上訴人即辦理相關連帶保證書及授信約定書之簽訂手續，當時被上訴人之經辦為
    楊朝欽，借款額度為一千五百萬元，事後凱建公司希提高借款額度至三千萬元，
    亦有聯席會議紀錄可稽，故被上訴人乃再重新辦理對保手續，復因期間楊朝欽調
    至其他分行服務，而由許玲瑟接手經辦，此即上訴人丁○○、戊○○由不同人對
    保之原因，由授信約定書上對保時間、對保地點欄字跡不同，亦可佐證。是上訴
    人丁○○、戊○○曾二次至被上訴人處辦理對保手續，且二次對保時上訴人之筆
    跡及印章均相同，應可證明其等係親簽無誤。況上訴人戊○○於一審均推說已記
    不清楚當初對保之情形，忽於二審又能鉅細靡遺描述，實令人費解且前後矛盾，
    為此，請駁回上訴人之上訴。
三、證據：除引用原審立證方法外，並補提凱建公司第一、二次股東聯席會議記錄、
    第一、二次連帶保證書、第一、二次授信約定書各影本乙份為證。
丁、原審依職權向財政部函詢銀行放款保證人之「對保」手續、流程，是否訂有相關
    規範，供各銀行遵循？並檢送相關規定為證。
    理      由
一、被上訴人起訴主張：上訴人丁○○、戊○○二人，分別於八十一年五月十四日、
    同年七月十七日簽訂系爭連帶保證書，約定於被上訴人持有訴外人凱建公司，於
    現在及將來所簽章之付款、承兌、背書或保證之票據、借據、契約及其他一切債
    務憑證以三千萬元為限額，其等願與訴外人凱建公司負連帶償還責任，並一併簽
    立授信約定書。嗣訴外人凱建公司分別於附表所示之借款日，向被上訴人借款四
    百萬元、三百五十萬元、六百萬元，共計一千三百五十萬元，利率依照被上訴人
    基本放款利率嗣後機動調整，另到期日詳如附表所載，並約定如逾期付息或到期
    未履行債務時，除喪失期限利益應立即清償全部欠款外，並應自逾期之日起，在
    六個月以內按上開利率百分之十，超過六個月部份按上開利率百分之二十給付違
    約金。詎訴外人凱建公司自八十九年六月份後即未依約繳納利息，經被上訴人抵
    銷及執行訴外人凱建公司與其他連帶保證人在被上訴人或其他銀行之存款，計六
    十四萬九千四百四十四元，抵償部分積欠之利息、違約金，訴外人凱建公司尚欠
    本金一千三百五十萬元及如附表所示之利息、違約金。且本件最高限額保證未定
    有期限，上訴人丁○○、戊○○二人，亦未依民法第七百五十四條規定終止保證
    契約，連帶保證之效力仍在。為此基於連帶保證之法律關係，求為命上訴人丁○
    ○、戊○○二人連帶給付上開借款、利息及違約金等語。
二、上訴人丁○○則以：上訴人丁○○於八十一年五月十四日簽立系爭連帶保證書時
    ，該保證書上之資料欄均空白，且經被上訴人職員楊朝欽告知訴外人凱建公司之
    借貸期限為一年，一年後上訴人丁○○若未再簽名背書，即結束連帶保證責任，
    故連帶保證書上約定連帶保證人擔保主債務人現在及「將來」對被上訴人所負債
    務，應係指「將來一年內」而言。且該連帶保證書以定型化契約方式，約定上訴
    人丁○○於一定限額內，就訴外人凱建公司現在及將來對被上訴人所負債務負保
    證責任，並不許上訴人丁○○自行退保，於經過一年後亦未通知上訴人丁○○追
    簽保證書，反認上訴人丁○○未依民法第七百五十四條通知被上訴人終止保證契
    約，即需負連帶保證責任，實有違常理。況本件於八十一年所簽立之系爭連帶保
    證書，其連帶保證人有七人，嗣上訴人丁○○於八十二、三年間起，即未擔任訴
    外人凱建公司之股東，而被上訴人提出之八十九年訴外人凱建公司之借據及本票
    ，其上之連帶保證人卻改為六人，應認為新的連帶保證人約定已經取代原來之連
    帶保證人，即後約改前約，前約失效。又被上訴人於連帶保證人未完成簽約手續
    前不得放貸，此種程序為契約約定之方式，依民法第一百六十六條規定，於該方
    式未完成前，推定其契約不成立，而上訴人丁○○於八十九年並未簽名擔任連帶
    保證人，故與被上訴人間應無契約關係存在。況訴外人凱建公司於八十一年之借
    貸已清償完畢，依民法第三百零七條規定債之關係消滅，其債權之擔保及其他從
    屬權利亦同時消滅，故上訴人丁○○應不負連帶保證責任等語，資為抗辯。
三、上訴人戊○○則以：上訴人戊○○於八十一年七月十七日在系爭連帶保證書簽名
    時，訴外人凱建公司之負責人黃義玉，只通知上訴人戊○○因擔任訴外人凱建公
    司股東必須簽名，並未明白告訴上訴人戊○○簽名之意義為何，嗣上訴人戊○○
    至被上訴人處簽名時，被上訴人職員亦未告知上訴人戊○○所簽署者係最高限額
    之連帶保證書，也未交付上訴人戊○○審閱文件，是上訴人戊○○並未有為最高
    限額連帶保證人之認知，該連帶保證書應屬無效。且上訴人戊○○並無實際介入
    訴外人凱建公司之經營，更無任何營利可言，已於八十三年間即退出股東，何需
    繼續背負最高限額三千萬元之連帶保證責任？此顯與常理不符，是被上訴人應證
    明已盡告知義務，否則不得將此不利益由上訴人戊○○承擔。又按一般銀行貸放
    款作業程序，只要有保證人或擔保物提供人，在放款之前必有對保之手續，亦即
    告知保證人或擔保物提供人，所欲放款額度為何，以明責任所在，此觀被上訴人
    於訴外人凱建公司每次借款時，均會要求保證人簽名即可明瞭。故被上訴人就訴
    外人凱建公司每次貸款之金額應通知上訴人戊○○，方符合銀行作業程序，必被
    上訴人已盡通知之責，始能向上訴人戊○○主張權利，否則被上訴人怠於通知上
    訴人戊○○，上訴人戊○○焉有機會行使民法第七百五十四條之權利？是於被上
    訴人怠於通知之前提下，被上訴人之請求並無道理。再者被上訴人所提之訴外人
    凱建公司聯席會議記錄，上訴人戊○○並未出席亦未簽名，係訴外人凱建公司自
    行製作。另證人楊朝欽及許玲瑟均係被上訴人之受僱員工，其等所言之銀行作業
    程序，並不代表財政部所頒之作業程序即是如此，不得僅憑其等之詞即為有利於
    被上訴人之認定等語，以資抗辯。
四、經查被上訴人主張上訴人丁○○、戊○○二人，簽立系爭連帶保證書，及訴外人
    凱建公司之借款，經清償抵充部分欠款後（計算方式如附件計算表），尚積欠如
    附表所示之本金、利息、違約金未清償之事實，已據其提出連帶保證書及本票各
    一份、授信約定書及借據各二份、裕庭企業行催收款項帳卡三份、放款帳務序時
    記錄明細表、借戶全部資料查詢單、凱建公司催收款項帳卡各四份、及放款支出
    傳票八紙，附於原審卷為證，上訴人戊○○對訴外人凱建公司，目前尚欠借款之
    本金、利息、違約金亦不爭執，並自承系爭連帶保證書係由其親自簽名，上訴人
    丁○○對系爭保證書上簽名之真正亦不爭執，足認被上訴人此部分之主張，均堪
    信屬實。惟上訴人丁○○、戊○○二人，既均否認應負系爭債務之連帶清償責任
    ，並分別以前揭情詞置辯，致兩造互有爭議，是本件所應審究者，厥為上訴人丁
    ○○於八十一年五月十四日，簽立系爭連帶保證書時，其上欄位是否為空白，亦
    即系爭保證契約是否有效？及上訴人戊○○於八十一年七月十七日，於系爭連帶
    保證書簽名之真意為何，有無為連帶保證人之認知，系爭保證契約是否有效？二
    情而已。茲更詳細說明如下：
（一）上訴人丁○○部分：
  １、按保證人與債權人約定就債權人與主債務人間所生一定債之關係範圍內之不特
      定債務，預定最高限額，由保證人保證之契約，學說上稱為最高限額保證。此
      種保證契約如定有期間，在該期間內所生約定範圍內之債務，不逾最高限額者
      ，均為保證契約效力所及；如未定期間，保證契約在未經保證人依民法第七百
      五十四條規定終止或有其他消滅原因以前，所生約定範圍內之債務，亦同。故
      在該保證契約有效期間內，已發生約定範圍內之債務，縱因清償或其他事由而
      減少或消滅，該保證契約依然有效，嗣後所生約定範圍內之債務，於不逾最高
      限額者，債權人仍得請求保證人履行保證責任，最高法院著有七十七年臺上字
      第九四三號判例在案。則依上訴人丁○○、戊○○二人簽立之系爭連帶保證書
      ，其上既約定有：「立連帶保證書人‧‧‧今向臺灣省合作金庫連帶保證凡貴
      庫持有凱建公司於現在及將來所簽章之付款、承兌、背書或保證之票據、借據
      、契約及其他一切債務憑證以三千萬元為限額，保證人願與凱建公司負連帶償
      還責任。」等字句，且無保證期間之約定，顯見系爭連帶保證書之性質，確屬
      未定期限之最高限額保證無訛。
  ２、卷查上訴人丁○○早於八十一年五月十四日，即在系爭連帶保證書上簽名，而
      訴外人凱建公司負責人黃義玉，係於同年七月七日始簽署，且證人即被上訴人
      之對保人員楊朝欽、許玲瑟，在原審復均一致證稱：「金額欄等均為主債務人
      法定代理人黃義玉填寫。」等語（見原審卷第一二０、一四五頁），及證人黃
      義玉在原審亦證稱：「確有授權（凱建）公司會計簽名及填載連帶保證書。」
      等詞（見原審卷第一一八頁），再觀諸系爭連帶保證書上之「黃義玉」與「凱
      建公司」筆跡，以肉眼觀之，顯係出於同一人之手，則對照簽署系爭連帶保證
      書之時間先後順序，固可探知上訴人丁○○於簽立系爭連帶保證書時，其上債
      務人、金額等欄位應屬空白無訛。惟按保證契約係不要式契約，當事人雙方就
      保證關係所為意思表示一致即成立，非以書面為必要，所應探究者厥為兩造就
      保證關係有無合意，及合意內容之範圍為何而已。據此徵諸上訴人丁○○在原
      審所陳稱：「‧‧‧八十一年凱建公司的負責人黃義玉找我去銀行擔任連帶保
      證人，我在八十一年五月十四日有簽立連帶保證書，銀行的跟我說這是一年一
      期，一年後會換單‧‧‧」、「‧‧‧我知道那時候凱建公司是借款一千五百
      萬元，但我認為凱建公司在一年內財務不會出狀況，所以我才認為保證一年沒
      關係‧‧‧」等語（見原審卷第七三、一四六頁），已足見上訴人丁○○於簽
      立系爭連帶保證書時，確實已認知其係為訴外人凱建公司借款而為連帶保證。
      雖上訴人丁○○抗辯其簽署連帶保證書時，其上金額欄為空白一節屬實；然上
      訴人丁○○斯時既為訴外人凱建公司股東身分，及其簽名確係為訴外人凱建公
      司債務保證，且系爭連帶保證書係由訴外人凱建公司全體股東簽署於同一份書
      面，共同擔保訴外人凱建公司之債務，因最高金額欄僅有一處，顯見每位連帶
      保證人對連帶保證之最高限額（即公司借貸之額度），應有一定之共識進而推
      由一人填寫金額至明。況證人即訴外人凱建公司之負責人，亦為連帶保證人之
      一之黃義玉，在原審亦證稱：「公司確有在三千萬限度內向被上訴人借款，且
      連帶保證書是其授權會計填寫的。」等語，而有如前述，益足認上訴人丁○○
      簽署之時間，雖早於訴外人凱建公司之負責人黃義玉，然應可認其同意授權由
      該公司負責人黃義玉填寫金額至明，否則依其簽署時之年齡為四十三歲，智識
      程度大學畢業，並從事建築業，衡情豈會無端隨意於空白之連帶保證書上簽名
      ！而上訴人丁○○既已授權由主債務人凱建公司之負責人黃義玉填寫金額，自
      應依約就訴外人凱建公司於填載限額三千萬元之範圍內，負連帶清償之責，並
      不因上訴人丁○○於簽立系爭連帶保證書時，其上債務人、最高限額金額欄均
      屬空白，而異其效果。另上訴人丁○○抗辯其僅保證訴外人凱建公司一千五百
      萬元之借款債務，且保證期限僅一年，八十九年訴外人凱建公司之債務其不負
      責乙節。因上訴人丁○○既有授權訴外人凱建公司黃義玉填載金額，即應就其
      所填載之最高限額負責，且徵諸被上訴人所提出之訴外人凱建公司聯席會議紀
      錄，係載明全體股東均同意在三千萬元之限度內，向銀行申借融通等語（見原
      審卷第九五頁），則上訴人丁○○當時既為訴外人凱建公司股東之一，復未能
      證明該會議紀錄有何偽造情事，足可推知上訴人丁○○於事後亦對主債務範圍
      為三千萬元有高度之認知，且復未曾有何異議，應認其同意就訴外人凱建公司
      債務，於三千萬元之限度內負連帶清償責任。至保證期限，因系爭保證書上除
      明白載明係擔保主債務人凱建公司「現在及將來」之債務外，並無任何「保證
      期間」之約定，依民事訴訟法第二百七十七條關於舉證責任分配原則之規定，
      上訴人丁○○自應就其抗辯保證期限應僅「一年」之有利事項負舉證責任；惟
      上訴人丁○○就此既未能立證以實其說，且證人即被上訴人之對保人員楊朝欽
      ，在原審復明確證稱：「伊沒有跟丁○○講一年後就不用負保證責任。」等語
      在卷，自難為上訴人丁○○有利之認定，上訴人丁○○仍應就訴外人凱建公司
      八十九年所借之債務負連帶清償之責。
  ３、至上訴人丁○○辯稱：訴外人凱建公司於八十九年借貸時，其已不具股東身分
      ，而係由該公司留任及新任之股東為連帶保證人，應認為新任之連帶保證人已
      取代原來之連帶保證人，且訴外人凱建公司於八十一年之借貸已清償完畢，債
      之關係消滅，其債權之擔保亦應同時消滅云云各節。因揆諸前揭有關未定期限
      最高限額保證契約之實務見解，未定期限之最高限額保證契約，在未經保證人
      依民法第七百五十四條規定終止以前，所生約定範圍內之債務，不逾最高限額
      者，既均為保證契約效力所及，縱已發生之債務因清償或其他事由而減少或消
      滅，保證契約依然有效，嗣後所生約定範圍及最高限額內之債務，債權人仍得
      請求保證人履行保證責任。上訴人丁○○既迭自承未曾通知被上訴人終止系爭
      保證契約，則系爭保證契約依然有效存在，縱訴外人凱建公司於八十一年之借
      貸已清償完畢，基於最高限額保證契約之本質，嗣後發生訴外人凱建公司對被
      上訴人所負於三千萬元限額內之債務，上訴人丁○○仍應負連帶清償責任。至
      訴外人凱建公司因董監、股東等經營階層更動，縱上訴人丁○○已於八十二、
      三年間退出股東，訴外人凱建公司於八十九年向被上訴人之借款，另有新之連
      帶保證人加入無訛；惟此僅係另一連帶保證契約關係之成立，與系爭最高限額
      連帶保證契約，因上訴人丁○○並未通知被上訴人終止，系爭連帶保證契約仍
　　　有效存在無涉，系爭連帶保證契約並不因之失效，至為灼然。
（二）上訴人戊○○部分：
  １、上訴人戊○○雖辯稱：其在系爭連帶保證書上簽名，以為係簽署股東之名字，
      被上訴人之職員並未告知簽名之意義為何，其未同意擔任訴外人凱建公司之連
      帶保證人云云，並舉證人黃義玉、劉美英之證言佐證。惟上訴人戊○○既迭自
      認在系爭連帶保證書上簽名屬實，且證人劉美英在原審係證稱：「戊○○是經
      由伊加入凱建公司當股東，伊不確定有無與戊○○去銀行，伊不知道戊○○去
      銀行作什麼。」等語（見原審卷第一一九頁），已不足據為證明上訴人戊○○
      係如何簽立系爭連帶保證書，而得為上訴人戊○○有利之認定；另證人即辦理
      上訴人戊○○對保事項之許玲瑟，在原審更已明確證稱：「戊○○簽名時保證
      書之手寫部分都已填寫完成，且伊皆會向連帶保證人說明這是連帶保證的對保
      。」等語在卷（見原審卷第一二０頁），且上訴人戊○○至被上訴人處所簽署
      之文件，係「連帶保證書」及「授信約定書」，亦有各該文件存於原審卷為憑
      ，則上訴人戊○○既簽署各該文件，自應更加審慎為是，況該等文件資料頁首
      均有「連帶保證書」、「授信約定書」之斗大文字，即保證書於上訴人戊○○
      簽名欄處正上方亦印有「連帶保證人」字樣，再參以上訴人戊○○當時為訴外
      人凱建公司之股東，其因股東身分至被上訴人處簽署文件，衡情應足認知與公
      司債務有關，乃竟抗辯其完全不知簽名何意，及證人黃義玉在原審亦附和證稱
      ：「股東只是去銀行簽形式上的簽名，股東不知公司向銀行借款。」云云，因
      均與一般社會經驗法則不符，顯均屬故意卸責及迴護之詞，均難以遽信。至上
      訴人戊○○所指對保時係男行員而非女行員為其辦理相關手續乙節，經查係因
      訴外人凱建公司原於八十年十月間提出借款之聲請，被上訴人即辦理相關連帶
      保證書及授信約定書之簽訂手續，當時被上訴人之經辦為男性楊朝欽，借款額
      度為一千五百萬元，惟事後訴外人凱建公司希提高借款額度至三千萬元，故被
      上訴人乃再重新辦理對保手續，復因期間楊朝欽調至其他分行服務，改由女性
      許玲瑟接手經辦，此即上訴人丁○○、戊○○由不同人對保之原因等情，既經
      被上訴人在本院陳述明確，並有訴外人凱建公司聯席會議紀錄附於原審卷足稽
      ，且由授信約定書上對保時間、對保地點欄字跡不同，亦足佐證，是上訴人戊
      ○○曾於八十一年七月十七日，親至被上訴人處辦理對保手續，應無疑義，上
      訴人戊○○質疑不同男女行員對保不實，尚屬誤會。至被上訴人有無盡告知義
      務乙節，本與上訴人戊○○簽名之真意為何，本屬二事，縱被上訴人未為告知
      ，然因上訴人戊○○於簽名時，本亦有審閱文字內容之義務，縱其係基於錯誤
      而簽具，亦屬事後撤銷之另一問題，上訴人戊○○既未撤銷其為連帶保證之意
      思表示，自難以其所辯不知契約內容為由，而得卸免其連帶保證之責任。
  ２、上訴人戊○○雖又辯稱：被上訴人就訴外人凱建公司每次貸款之金額應通知上
      訴人，方符合銀行作業程序，必被上訴人已盡通知之責，始能向上訴人主張權
      利，否則被上訴人怠於通知上訴人，上訴人焉有機會行使民法第七百五十條之
      權利；又被上訴人所提出之訴外人凱建公司聯席會議記錄，其未出席簽名，且
      係於八十一年七月二十五日始完成，顯係訴外人凱建公司自行製作；另其已於
      八十四年間退股，對訴外人凱建公司於八十九年所借之債務，不負連帶清償責
      任等情。惟因揆諸前揭有關未定期限最高限額保證契約之實務見解，未定期限
      之最高限額保證契約，在未經保證人依民法第七百五十四條規定終止以前，所
      生約定範圍內之債務，不逾最高限額者，既均為保證契約效力所及，縱已發生
      之債務因清償或其他事由而減少或消滅，保證契約依然有效，嗣後所生約定範
      圍及最高限額內之債務，債權人仍得請求保證人履行保證責任。上訴人戊○○
      既迭自承未曾通知被上訴人終止系爭保證契約，則系爭保證契約依然有效存在
      ，縱訴外人凱建公司於八十一年之借貸已清償完畢，基於最高限額保證契約之
      本質，嗣後發生訴外人凱建公司對被上訴人所負於三千萬元限額內之債務，上
      訴人戊○○仍應負連帶清償責任。至訴外人凱建公司因董監、股東等經營階層
      更動，縱上訴人戊○○已於八十四年間退出股東，訴外人凱建公司於八十九年
      向被上訴人之借款，另有新之連帶保證人加入無訛；惟此僅係另一連帶保證契
      約關係之成立，與系爭最高限額連帶保證契約，因上訴人戊○○未通知被上訴
      人終止，系爭連帶保證契約並不因之失效。且因凡於約定範圍及最高限額內之
      債務，保證人即上訴人戊○○即應負連帶清償責任，既有如前述，從而被上訴
      人之保證債權，並不因被上訴人未將訴外人凱建公司每次借款金額通知上訴人
      戊○○而受有影響，同理上訴人戊○○行使民法第七百五十四條終止契約之權
      利，亦不因之而受有妨礙，其仍依法享有隨時終止保證契約之權利。至訴外人
      凱建公司聯席會議記錄，乃係被上訴人撥貸予公司借款戶前，為明股東授權申
      貸事宜及借款限額，雖上訴人戊○○辯稱其未出席該會議，且該會議紀錄係成
      立於八十一年七月二十五日，然該會議紀錄上確有上訴人戊○○之股東章蓋印
      其上，而上訴人戊○○復未能舉證證明對該會議紀錄有何偽造情事，自不能以
      此解免其簽署系爭連帶保證書，與被上訴人成立保證契約所應負之保證責任，
      上訴人戊○○所為上開抗辯，亦非有據。
  ３、至上訴人戊○○又以系爭連帶保證契約，係屬定型化契約，保證書中之上訴人
      戊○○連帶保證訴外人凱建公司，對被上訴人現在及將來所簽章之付款承兌或
　　　保證之票據、借據、及其他一切債務，且未約定期限，猶如終身契約，且訴外
　　　人凱建公司於八十九年之三筆借款，復未徵得上訴人戊○○同意，有違平等互
　　　惠和誠信原則，對消費者顯失公平，依消費者保護法第十二條規定，應屬無效
　　　云云抗辯乙情。因上訴人戊○○為連帶保證人，依上訴人戊○○與被上訴人間
　　　所訂定之連帶保證契約，乃上訴人戊○○擔保訴外人凱建公司對被上訴人債務
　　　之清償責任，被上訴人對上訴人戊○○並不負任何義務，上訴人戊○○亦無從
　　　因保證契約自被上訴人獲取報償，其性質屬單務無償契約，而非消費之法律關
　　　係，上訴人戊○○亦非消費者，依法尚難認有消費者保護法之適用。又所謂定
　　　型化契約應受衡平原則限制，係指締約之一方之契約條款已預先擬定，他方僅
　　　能依該條款訂立契約，否則即受不締約之不利益時，始應適用衡平原理之法理
　　　，以排除不公平之「單方利益條款」，蓋此情形，倘貫徹「締約自由原則」，
　　　將使居於經濟上弱者之一方，無締約之可能，而忍受不締約之不利益，故縱他
　　　方接受該條款而締約，該條款亦應認違反衡平原則而無效，以符平等互惠原則
　　　。保證人通常雖係礙於職務從屬或情誼原因，而由借款人覓得為其與債權人間
　　　債務之連帶保證人，惟就保證契約之法律關係而言，保證人既係擔保他人間之
　　　債務清償責任，並均提供擔保物供借貸，已非經濟上之弱者，且未自保證契約
　　　獲取任何利益，如認保證契約有違民法保護保證人之任意規定，自可不訂定保
　　　證契約，並不會因未成為保證人而不生利益，或經濟生活受制於債權人不得不
　　　為保證人之情形，從而保證人如已同意該條款，而訂定保證契約，該條款依民
　　　法第七百四十六條第一款之規定，又屬當事人得依特約排除之任意規定，除另
　　　有其他無效之原因外，保證人尚不得主張該條款為無效，既有最高法院五十一
　　　年度臺上字第二三五六號判決意旨足參。則上訴人戊○○主張系爭連帶保證書
　　　，為被上訴人所製作之定型化契約，令上訴人戊○○應負長期之擔保責任，顯
　　　係加重上訴人戊○○通常之責任，及違反誠信原則，對消費者顯失公平，亦有
　　　違消費者保護法之規定，依民法第二百四十七條之一規定，應屬無效云者，自
　　　非的論，仍無解於上訴人戊○○應負之連帶清償責任。
五、綜上各情，足認上訴人丁○○、戊○○二人之抗辯，均無足採。而上訴人丁○○
    、戊○○二人，既均為訴外人凱建公司之連帶保證人，訴外人凱建公司尚欠被上
    訴人如附表所示之本金、利息、違約金，復在約定最高限額三千萬元之借款限額
    範圍內，則被上訴人依消費借貸、連帶保證之法律關係，訴請上訴人丁○○、戊
    ○○二人應連帶給付一千三百五十萬元本金，及如附表所示之利息、違約金，自
    為有理由，應予准許。原審准依被上訴人之請求，判決上訴人丁○○、戊○○二
    人應連帶如數給付，並依聲請酌定擔保金額後准為假執行，經核認事用法並無不
    合。上訴人丁○○、戊○○二人上訴意旨，仍執前詞指摘原判決不當，求予廢棄
    改判，為無理由，應予駁回。
六、本件判決之結果已臻明確，兩造其餘主張抗辯舉證及攻擊防禦方法，經審酌均於
    判決之結果不生影響，爰不逐一論述，附此敘明。
七、據上論結，本件上訴為無理由，應依民事訴訟法第四百四十九條第一項、第七十
    八條、第八十五條第二項，判決如主文。
中　　　華　　　民　　　國　　九十三　　年　　　二　　　月　　二十四　　日
                      　　　        臺灣高等法院臺南分院民事第五庭
                                    　  審判長法官　游　　明　　仁
                                        　    法官　蘇　　重　　信
                                            　法官　林　　永　　茂
右為正本係照原本作成。
如對本判決上訴，須於判決送達後廿日內向本院提出上訴狀，未表明上訴理由者，應
於上訴後廿日內，向本院提出理由書。
中　　　華　　　民　　　國　　九十三　　年　　　二　　　月　　二十五　　日
                                        法院書記官　謝　　素　　嬿
